【裁判字號】    99,上易,1074
【裁判日期】    991216
【裁判案由】    詐欺
【裁判全文】
臺灣高等法院高雄分院刑事判決        99年度上易字第1074號
上  訴  人  臺灣高雄地方法院檢察署檢察官
被      告  吳淑雯
上列上訴人因被告詐欺案件，不服臺灣高雄地方法院99年度易字
第1671號中華民國99年9 月14日第一審判決（起訴案號：臺灣高
雄地方法院檢察署99年度偵字第17559 號、99年度偵字第17560
號、99年度偵字第18202 號），提起上訴，本院判決如下：
     主  文
原判決撤銷。
吳淑雯幫助犯詐欺取財罪，處拘役伍拾日，如易科罰金，以新臺
幣壹仟元折算壹日。
     事  實
一、吳淑雯可預見一般取得他人金融帳戶使用之行徑，常與財產
    犯罪所需有密切之關聯，可能係為掩飾不法犯行，避免有偵
    查犯罪權限之執法人員循線查緝，以確保犯罪所得之不法利
    益，並掩人耳目，竟仍以縱有人以其金融帳戶實施詐欺取財
    犯行，亦不違背其本意之幫助犯意，於民國99年3 月20日，
    將其向中華郵政股份有限公司阿蓮郵局申設帳號0000000-00
    00000 號帳戶（下簡稱：阿蓮郵局帳戶）之存摺、提款卡及
    密碼，提供予姓名、年籍不詳之人使用。嗣取得上開銀行帳
    戶存摺、提款卡及密碼等物之人與其所屬犯罪集團之其他成
    員，共同意圖為自己不法之所有，(一)、於99年3 月22日13時
    24分許，撥打電話予詹宜憓，詐稱係詹宜憓昔日之經理並急
    需款項3 萬元云云，致詹宜憓陷於錯誤，而於同日13時44分
    許，聯絡男友陳念宏並要求陳念宏在第一商業銀南崁分行內
    ，轉帳匯款新臺幣（下同）3 萬元至吳淑雯之上開郵局帳戶
    ，嗣經詹宜憓查證後，始知悉受騙。(二)、又於99年3 月22日
    14時33分前之某日，在雅虎奇摩拍賣網站上，以拍賣帳號「
    kirosu55」刊登販售「shar p 22L微電腦微波爐」之不實訊
    息，適鄧益丞在其位於台北縣新店市○○路57巷26弄76號2
    樓住處，以網路設備連結上網瀏覽上揭不實訊息後，信以為
    真，並依指示轉帳3000元至吳淑雯之上開阿蓮郵局帳戶內。
    嗣鄧益丞遲未收到購買物品後，始知受騙。(三)、於99年3 月
    22日14時29分許，撥打電話予詹婷婷，自稱係詹婷婷友人並
    急需款項6 萬元云云，致詹婷婷信以為真，而於同日14時47
    分許，在台北市松山區○○○路11巷33號「新光銀行」內，
    依指示轉帳匯款3 萬元至吳淑雯之上開郵局帳戶。嗣經詹婷
    婷與友人聯繫後，始悉受騙。
二、案經詹宜憓、鄧益丞、詹婷婷訴由高雄縣政府警察局湖內分
    局、臺北縣政府警察局新店分局報告台灣高雄地方法院檢察
    署檢察官偵查起訴。
     理  由
壹、證據能力：
一、刑事訴訟法第159 條之5 第1 項明定：「被告以外之人於審
    判外之陳述，雖不符前4 條之規定，而經當事人於審判程序
    同意作為證據，法院審酌該言詞陳述或書面陳述作成時之情
    況，認為適當者，亦得為證據。」，就被害人詹婷婷、詹宜
    橞、鄧益丞於警訊之陳述，檢察官及被告均已同意有證據能
    力，並捨棄對質詰問權。審理時又未提及於警訊時有何不法
    取供之情形，亦無證據顯示詹婷婷、詹宜橞、鄧益丞之上開
    陳述係遭受強暴、脅迫、詐欺、利誘等外力干擾情形，或在
    影響其心理狀況致妨礙其自由陳述等不可信之情況下所為，
    且非證明力顯然過低，本院認為適當作為證據，自有證據能
    力。
二、又本判決書所引用屬於非供述證據之文書物證，既無證據證
    明上開證據係公務員違背法定程序所取得，檢察官、被告亦
    未爭執各該證物之證據能力，本院審酌前揭證據並非公務員
    違背法定程序所取得，亦無顯有不可信之情況，依刑事訴訟
    法第158 條之4 反面解釋，應認均有證據能力。
貳、實體部分：
一、訊據被上訴人即被告吳淑雯於本院準備程序時，先是否認犯
    罪，辯稱：我將系爭存摺等物放在機車內一、二日並未使用
    ，99年3 月20日當日我才發現存摺等物已遺失云云。嗣經本
    院質以，若發現遺失前其未曾使用該存摺，則究係何人於99
    年3 月20日提領系爭帳戶內之2000元後。被告吳淑雯雖改口
    坦承確有將阿蓮郵局帳戶之提款卡交予他人，惟仍矢口否認
    有何幫助詐欺之犯行，辯稱：是我先生上網借錢，對方說要
    他提供存摺，我先生的存摺不能使用，所以我先生對我說我
    的存摺有進出，借錢比較方便，因此就用我的存摺。所以我
    才在99年3 月19或20日將存摺等物及密碼交給我先生。後來
    我先生說，他將存摺等物用牛皮紙袋裝起來後寄給對方。因
    為我先生說他在電腦上面借錢，可能沒有面子，所以我才說
    是遺失了，我真的不知道對方是詐騙集團云云。
二、經查：
１、系爭阿蓮郵局帳戶，並未遺失，而係被告將該帳戶之提款卡
    交予他人等情，業據被告於坦承不諱。而被害人詹宜穗、鄧
    益承、詹婷婷分別因遭詐騙集團以上開方式行騙，致存匯前
    開款項到系爭帳戶內，所匯款項並均經提領等情，亦經詹宜
    穗、鄧益承、詹婷婷於警詢中分別指訴明確，且有中華郵政
    公司鳳山郵局99年4 月12日鳳營字第0990100455號、99年4
    月14日鳳營字第0990100435號、99年11月23日鳳營字第0990
    004880號函，及被害人詹婷婷、詹宜橞、鄧益丞之匯款資料
    、警政署反詐騙諮詢專線紀錄表，暨松山派出所受理詐騙帳
    戶通報簡便格式表、鄧益丞之詐騙雅虎信箱決標通知及留言
    、報案三聯單、安康派出所受理案件紀錄表，與本院99年11
    月5 日電話紀錄在卷可稽。足認被告所交付之系爭帳戶，業
    經詐騙集團成員利用，作為詐騙被害人詹宜穗、鄧益承、詹
    婷婷時之人頭帳戶無誤。又被告雖稱其應係在99年3 月19日
    或20日間交出存摺等物，經審酌99年3 月20日被告尚刻意提
    領2000元致該帳戶僅結餘14元，嗣自99年3 月22日起即有本
    案之被害人等之多筆款項匯入系爭帳戶內，足信被告應係99
    年3 月20日當日提領2000元後，才將存摺等物交予他人無訛
    。
２、其次，被告吳淑雯雖稱：其夫打算上網向他人借錢，遂向其
    拿取系爭帳戶之存摺等物郵寄給對方云云。然被告先辯稱遺
    失，嗣又改口將存摺等物交予先生，並稱：我先生現在已經
    離家了，我不知道他人在哪裡，也沒有他的聯絡方式，不聲
    請傳喚我先生到庭作證等語。則被告是否確將存摺交予其夫
    用以向他人借款，原即有疑。而社會上利用人頭帳戶遂行詐
    欺犯罪之案件眾多，已廣為大眾媒體所報導，政府機關亦不
    斷透過媒體，加強宣導民眾防範詐騙之知識，依社會一般人
    之智識程度與生活經驗，對於不熟識之人要求提供自己之金
    融帳戶提款卡及提款密碼，均能預見顯係為取得人頭帳戶供
    作犯罪工具使用，已屬一般社會常識。本案被告之學歷為高
    職畢業，交出系爭帳戶之存摺等物時已近52歲，衡情被告應
    能預見將提款卡及密碼等物，親自或經由親人轉交予不熟識
    之人使用，可能遭利用作為詐欺犯罪之人頭帳戶。況再參酌
    被告自承：「（你在交付存摺之前，有無聽說詐欺集團會收
    購存摺？）有聽過。」、「把存摺交給我先生的隔天，我就
    想說這樣不對，為何借錢要拿我的存摺。並跟我先生說為何
    借錢還要使用我的存摺，我跟我先生說對方是否要做什麼壞
    事，所以我在星期六就叫我先生星期一去註銷存摺。、、（
    為何你會想要去註銷？）因為我擔心詐騙集團拿來使用。」
    等語，及被告於警訊、偵查、原審及本院準備程序時，曾一
    再謊稱遺失存摺等情，則不論被告究係親自，或經由親人轉
    交之方式，將系爭存摺交予他人，均堪信被告應可預見對方
    收取系爭帳戶存摺等物，係意在從事不法用途。然竟於竟仍
    於99年3 月20日自系爭帳戶內提領2000元後，再將僅結餘14
    元之系爭帳戶存摺提供予他人及告知正確的提款卡密碼，則
    被告有幫助詐欺之不確定故意，至為灼然。
３、綜上所述，被告所辯各情，既無足採，且難為有利於被告之
    認定，本案事證明確，被告犯行堪予認定。
三、按刑法上所稱之幫助犯，係對於犯罪與正犯有共同之認識，
    而以幫助之意思，對於正犯資以助力，而未參與實施犯罪之
    行為者而言（最高法院49年臺上字第77號判例意旨參照）。
    又對於構成犯罪之事實，明知並有意使其發生者，為直接故
    意（確定故意）；對於構成犯罪之事實，預見其發生而其發
    生並不違背其本意者，則為間接故意（不確定故意），故刑
    法第13條第1 項、第2 項分別予以規定區分。本件雖無證據
    足認被告吳淑雯係以自己參與犯罪之意思，而參與犯罪構成
    要件行為或構成要件以外之行為，尚不得論以詐欺取財之共
    同正犯。惟其對於所交付上開帳戶可能遭利用為人頭帳戶，
    因而幫助不詳姓名年藉之詐騙集團成員遂行詐欺取財之犯罪
    等情，既有預見，仍提供上開帳戶容任他人使用，對其所為
    可能對詐欺取財罪之正犯資以助力之事實，已預見其發生，
    而其發生並不違背其本意，顯係基於幫助詐欺取財之間接犯
    意而提供上開帳戶，並因而幫助詐騙集團成員進行詐取被害
    人所匯款項，自屬幫助犯。核被告吳淑雯所為，係犯刑法第
    30條第1 項、第339 條第1 項之詐欺取財既遂罪之幫助犯，
    被告以交付同一帳戶之一個幫助行為，幫助詐騙集團成員分
    別詐騙上述3 位被害人之金錢既遂，屬一幫助行為而觸犯數
    罪名，為想像競合犯，應依刑法第55條之規定，從一重論以
    幫助詐欺取財既遂罪，並依刑法第30條第2 項規定，按正犯
    之刑減輕之。
四、原審以被告罪證明確而予以論罪科刑，固非無見。惟量刑之
    輕重，固屬事實審法院得依職權自由裁量之事項，惟仍應受
    比例原則及公平原則之限制，否則其判決即非適法。刑事審
    判旨在實現刑罰權分配的正義，故法院對有罪被告之科刑，
    應符合罪刑相當之原則，使輕重得宜，罰當其罪，以契合社
    會之法律感情，此所以刑法第57條明定科刑時應審酌一切情
    狀，尤應注意該條各款所列事項以為科刑輕重之標準，其中
    同條第10款所稱犯罪後之態度，係指被告犯罪後，因悔悟而
    力謀恢復原狀，或與被害人和解，賠償損害等情形而言，此
    有最高法院93年台上字第5073號、97年台上字第6725號判決
    要旨可資參照。依原判決書之理由欄所載，原審僅以被告犯
    後坦承犯行，即逕認態度良好。是原審於量刑時確漏未審酌
    被告事後未與被害人詹宜憓、鄧益丞、詹婷婷和解，賠償被
    害人損害之事實；況且被告於原審時雖曾簡略陳稱「認罪」
    ，但並未供出實情，益難認其已有真誠悔悟，原判決確未恰
    。從而，檢察官執此上訴，指摘原判決量刑過輕，為有理由
    ，自應由本院將原判決撤銷改判。爰審酌被告並無前科，尚
    非品性惡劣之人（參臺灣高等法院被告前案紀錄表），本次
    提供金融帳戶幫助他人犯罪，使真正犯罪者難以被查獲，復
    令被害人求償無門，助長社會詐騙歪風；衡以被害人詹宜穗
    、鄧益承、詹婷婷遭詐騙分別所匯及遭詐騙集團提領之金額
    ，及被告自承迄未賠償被害人，暨被告之教育程度，犯罪之
    動機、手段、犯罪後之態度等一切情狀，量處如主文第二項
    所示之刑並諭知易科罰金之折算標準，以資懲儆。
五、據上論斷，應依刑事訴訟法第369 條第1 項前段、第364 條
    、第299 條第1 項前段，刑法第55條、第30條、第339 條第
    1 項、第41條第1 項前段，刑法施行法第1 條之1 ，判決如
    主文。
本案經檢察官林應華到庭執行職務。
中    華    民    國    99    年    12    月    16    日
                  刑事第一庭    審判長法  官  周賢銳
                                      法  官  施柏宏
                                      法  官  洪碩垣
以上正本證明與原本無異。
不得上訴。
中    華    民    國    99    年    12    月    17    日
                                      書記官  林家煜
中華民國刑法第339條第1項
意圖為自己或第三人不法之所有，以詐術使人將本人或第三人之
物交付者，處 5 年以下有期徒刑、拘役或科或併科 1 千元以下
罰金。

司法院資訊處製作；財團法人民間司法改革基金會備份。
